臺灣彰化地方法院民事判決
110年度訴字第765號
原      告  台新國際商業銀行股份有限公司

法定代理人  尚瑞強  
訴訟代理人  陳怡安  


被      告  劉秀換  
            
            劉賴波江
兼前列二人共同
訴訟代理人  劉竹山  
上列當事人間請求代位分割共有物事件，本院於民國110年9月17
日言詞辯論終結，判決如下：
    主  文
被代位人劉昭緯、及各被告等，就如附表一編號1所示之不動產
，應按應繼份比例各四分之一登記為分別共有。
被代位人劉昭煒、及各被告等，就如附表一編號2所示之遺產變
更納稅義務人。
訴訟費用由兩造依附表二所示比例負擔。
   事實及理由
壹、按原告於判決確定前，得撤回訴之全部或一部。但被告已為
    本案之言詞辯論者，應得其同意，民事訴訟法第262 條第1 
    項定有明文。又債權人依民法第242條規定行使代位權，係
    代位行使債務人之權利，而行使之結果，利益仍歸屬於債務
    人，並非對債務人行使權利，故在訴訟上，債權人對債務人
    並無何種權利主張，自不得將被代位人（即債務人）列為共
    同被告（最高法院64年民庭庭推總會決議、69年台上字第27
    45號、70年台上字第1871號判決參照）。本件原告基於債權
    人之地位，依民法第242條規定，代位債務人劉昭煒行使請
    求分割遺產之權利，原列被代位人劉昭煒為共同被告，惟依
    上說明，並無以劉昭煒為共同被告之餘地，且原告業於劉昭
    煒為本案言詞辯論前之本院民國(下同)110年9月17日言詞辯
    論期日當庭更正劉昭煒為被代位人(見本院卷第49頁)，合於
    上開規定，已生撤回起訴之效力。
貳、原告主張：
　緣債務人即被代位人劉昭煒積欠伊現金卡欠款共新臺幣（下
    同）426,378元本金及其衍生利息未清償（下稱系爭債權）
    ，伊已取得本院103年度司促字第11473號支付命令及確定證
    明書。劉昭煒積欠原告債務迄未清償，名下僅有被繼承人劉
    昌惠所遺如附表一所示公同共有財產，爰依民法第823條、
    第824條、第242條規定代位劉昭煒訴請被告劉秀換、劉竹山
    、劉賴波江分割遺產等語。  　
　並聲明：㈠被代位人劉昭緯、及各被告等，就如附表一編號1
    所示之不動產准予分割，分割方法按應繼分比例為分別共有
    。㈡被代位人劉昭煒、及各被告等，就如附表一編號02所示
    之遺產變更納稅義務人。㈢訴訟費用由被告等依繼承分配比
    例負擔。
參、被告劉秀換、劉竹山、劉賴波江則以：同意按照我們的應繼
    份來分割財產。並聲明：同意原告請求。　　
肆、得心證之理由：　
  按債務人怠於行使其權利時，債權人因保全債權，得以自己
    之名義，行使其權利，為民法第242條所明定。而債權人得
    予代位債務人行使之權利，並非僅以請求權為限，凡非專屬
    於債務人本身之權利，均得為之。此項代位權行使之範圍，
    就同法第243條但書規定旨趣推之，並不以保存行為為限，
    凡以權利之保存或實行為目的之一切審判上或審判外之行為
    ，諸如假扣押、假處分、聲請強制執行、實行擔保權、催告
    、提起訴訟等，債權人皆得代位行使（最高法院69年台抗字
    第240號判例意旨參照）。次按，繼承人有數人時，在分割
    遺產前，各繼承人對於遺產全部為公同共有；繼承人得隨時
    請求分割遺產，民法第1151 條、第1164條本文分別定有明
    文。遺產之公同共有係以遺產之分割為其終局目的，而以公
    同共有關係為暫時的存在，在公同共有遺產分割自由之原則
    下，民法第1164條規定，繼承人得隨時請求分割遺產，該條
    所稱之「得隨時請求分割」，依同法第829條及第830條第1
    項規定觀之，自應解為包含請求終止公同共有關係在內，俾
    繼承人之公同共有關係歸於消滅而成為分別共有，始不致與
    同法第829條所定之旨趣相左，庶不失繼承人得隨時請求分
    割遺產之立法本旨（最高法院93年度台上字第2609號判決意
    旨參照）。查，本件原告主張劉昭煒積欠伊借款426,378元
    尚未償還等情，業據渠提出本院103年度司促字第11473號支
    付命令暨確定證明書為證，堪信為真實。又系爭不動產為被
    告三人與劉昭煒因繼承而取得，現為公同共有一節，此有國
    稅局遺產稅免稅證明書及土地登記謄本在卷可稽，並經本院
    北斗簡易庭109年度斗簡字第189號民事判決認定在案，依民
    法第1164條前段規定，劉昭煒本得主張分割共有物以資換價
    清償其對原告之債務，卻怠於對其餘被告主張分割共有物之
    權利，致原告無法進行拍賣程序換價受償，則原告主張行使
    代位權，代位訴請被告分割共有物為有理由，應予准許。
  又公同共有物分割之方法，除法律另有規定外，準用關於共
    有物分割之規定，依共有人協定之方法行之；分割之方法不
    能協議決定，或於協議決定後因消滅時效完成經共有人拒絕
    履行者，法院得因任何共有人之請求，命為下列之分配：一
    、以原物分配於各共有人。但各共有人均受原物之分配顯有
    困難者，得將原物分配於部分共有人。二、原物分配顯有困
    難時，得變賣共有物，以價金分配於各共有人；或以原物之
    一部分分配於各共有人，他部分變賣，以價金分配於各共有
    人，民法第830條第2項、第824條第1項及第2項亦分別定有
    明文。而分割之方法，固可由法院自由裁量，不受共有人主
    張之拘束，但仍應斟酌當事人之聲明，共有物之性質、經濟
    效用及全體共有人利益等公平裁量。查：附表一編號1之土
    地現登記為被告等三人及被代位人劉昭煒公同共有，附表一
    編號2之不動產為未辦保存登記之建物，僅能以稅籍所列繳
    納義務人做為表彰所有權之方式，被告等三人均同意照應繼
    分分割財產，而為認諾之聲明，本院亦認按被告之應繼分比
    例分割系爭土地為分別共有及變更系爭建物納稅名義人，合
    於系爭不動產之性質、經濟效用及繼承人之利益，原告之請
    求應為適當。
  綜上所述，原告依民法第242條、第1164條規定，代位劉昭煒
    請求被告劉秀換、劉竹山、劉賴波江分割被繼承人劉昌惠所
    遺如附表一所示之遺產，並將附表一編號1土地按應繼分比
    例各4分之1登記為分別共有；附表一編號2建物變更納稅義
    務人為被告劉秀換、劉竹山、劉賴波江及被代位人劉昭煒，
    為有理由，應予准許。　　　
伍、本件事證已臻明確，兩造其餘攻擊防禦方法及舉證，核與判
    決結果無影響，爰不予一一論列。
陸、據上論結，本件原告之訴為有理由，依民事訴訟法第78條、
    第85條第1項前段，判決如主文。
中　　華　　民　　國　　110 　年　　9 　　月　　30　　日
                  民事第一庭    法　官　洪志賢
附表一：
編號 財產種類 財產所在或名稱 面積(㎡) 權利範圍  1 土地 彰化縣○○鄉○○段000地號土地 777.15 全部 2 房屋 彰化縣○○鄉○○村○○巷00號(稅籍編號00000000000) 42.2 全部 
附表二：訴訟費用分擔比例
原告 4分之1 劉秀換 4分之1 劉竹山 4分之1 劉賴波江 4分之1 

以上正本係照原本作成。
如對判決上訴，應於判決送達後20日內向本院提出上訴狀。如委
任律師提起上訴者，應一併繳納上訴審裁判費。
中　　華　　民　　國　　110 　年　　9 　　月　　30　　日
                                書記官  林嘉賢